臺灣臺中地方法院民事判決
111年度沙簡更二字第1號
原      告  祭祀公業賴文記

法定代理人  賴委志  
訴訟代理人  歐東洋律師
被      告  賴炳榮  
訴訟代理人  賴明耀  
上列當事人間租佃爭議事件，原告對本院107年度沙簡字第561號
第一審判決提起上訴，經本院合議庭發回更審（108年度簡上字
第209號），原告再對本院109年度沙簡更字第2號第一審判決提
起上訴，經本院合議庭發回更審（110年度簡上字第40號），本
院於民國111年7月27日言詞辯論終結，判決如下：
    主      文
確認兩造間就如附表編號一、三所示土地所簽訂臺灣省臺中縣私
有耕地租約書（龍所字第179號），其租賃關係不存在。
被告應將前項租賃關係不存在部分，向臺中市龍井區公所辦理塗
銷登記。
訴訟費用（除確定部分外）由被告負擔。 
    事實及理由
壹、程序方面：　　
一、按於能力、法定代理權或為訴訟所必要之允許有欠缺之人所
    為之訴訟行為，經取得能力之本人、取得法定代理權或允許
    之人、法定代理人或有允許權人之承認，溯及於行為時發生
    效力，民事訴訟法第48條定有明文。次按法定代理人之代理
    權消滅者，訴訟程序在有法定代理人或取得訴訟能力之本人
    ，承受其訴訟以前當然停止；承受訴訟人，於得為承受時，
    應即為承受之聲明；聲明承受訴訟，應提出書狀於受訴法院
    ，民事訴訟法第170條、第175條第1項、第176條分別定有明
    文。經查：（一）訴外人賴吉源前訴請確認賴山對原告之管
    理權不存在事件，經本院以105年度訴字第2955號民事判決
    「原告之訴駁回。訴訟費用由原告負擔。」由訴外人賴吉源
    提起上訴後，復經臺灣高等法院臺中分院以107年度上字第1
    9號民事判決「原判決廢棄。確認被上訴人對於祭祀公業賴
    文記之管理權自民國一零四年六月二十八日起至祭祀公業賴
    文記新任管理人合法選出前不存在。第一、二審訴訟費用由
    被上訴人負擔。」嗣於民國107年間原告辦理補選賴委志為
    管理人，並經臺中市龍井區公所於108年1月23日以龍區民字
    第1070025591號函同意備查後，訴外人賴國珍另訴請確認賴
    委志對原告之管理權不存在，經本院以110年度訴字第1940
    號民事判決「確認被告對於祭祀公業賴文記之管理權自民國
    一百零七年十二月八日起至民國一百一十年五月二日祭祀公
    業賴文記之派下現員以書面推選被告為管理人前不存在。原
    告其餘之訴駁回。訴訟費用由被告負擔二分之一，餘由原告
    負擔。」而原告於110年5月間經派下現員以書面選任賴委志
    為管理人，並經臺中市龍井區公所於110年7月22日以龍區民
    字第1100013941號函同意備查等情，有臺灣高等法院臺中分
    院107年度上字第19號民事判決、本院110年度訴字第1940號
    民事判決、臺中市龍井區公所108年1月23日龍區民字第1070
    025591號函、臺中市龍井區公所110年7月22日龍區民字第11
    00013941號函等影本在卷可稽（見本院109年度沙簡更字第2
    號卷第57頁及本院111年度沙簡更二字第1號卷第97頁、第10
    7至115頁、第119頁），並經本院依職權向臺中市龍井區公
    所調閱前開同意備查相關文件核閱無誤（見本院109年度沙
    簡更字第2號卷第61至87頁及本院111年度沙簡更二字第1號
    卷第197至353頁），自堪信為真實。（二）原告之管理人賴
    委志於111年4月28日具狀聲明承受訴訟，並於同年6月23日
    具狀表示關於原管理人賴山就本件租佃爭議事件向臺中市龍
    井區公所耕地租佃委員會申請調解不成立後，由臺中市政府
    耕地租佃委員會調處不成立並移送本院審理，對於原管理人
    賴山先前所為訴訟行為均為承認等情，有「民事聲明承受訴
    訟狀」及「民事準備書（一）狀」在卷可稽（見本院111年
    度沙簡更二字第1號卷第117頁、第409至411頁），於法核無
    不合，合先敘明。　　
二、復按出租人與承租人間因耕地租佃發生爭議時，應由當地鄉
    （鎮、市、區）公所耕地租佃委員會調解；調解不成立者，
    應由直轄市或縣（市）政府耕地租佃委員會調處；不服調處
    者，由直轄市或縣（市）政府耕地租佃委員會移送該管司法
    機關，司法機關應即迅予處理，並免收裁判費用，耕地三七
    五減租條例第26條第1項定有明文。復查，原告前以兩造就
    如附表編號一、二、三所示3筆土地（下稱系爭303之3、303
    之4、303之8地號土地）簽訂「臺灣省臺中縣私有耕地租約
    書」（龍所字第179號，下稱系爭租約），由被告向原告承
    租系爭303之3、303之4、303之8地號土地耕作，因被告已逾
    2年未繳納租金，故申請依法終止租約收回系爭303之3、303
    之4、303之8地號土地為由，向臺中市龍井區公所耕地租佃
    委員會申請調解不成立後，由臺中市政府耕地租佃委員會調
    處不成立並移送本院審理等情，有臺中市政府於107年11月5
    日以府授地權一字第1070269655號函檢送兩造間租佃爭議調
    處程序筆錄及有關卷證在卷可稽（見本院107年度沙簡字第5
    61號卷第13至125頁），是以，本件起訴程序核無違誤，併
    予敘明。　　
三、又按訴狀送達後，原告不得將原訴變更或追加他訴，但請求
    之基礎事實同一者，不在此限；被告於訴之變更或追加無異
    議，而為本案之言詞辯論者，視為同意變更或追加，民事訴
    訟法第255條第1項第2款、第2項分別定有明文，依同法第43
    6條第2項規定於簡易訴訟程序適用之。又查，原告起訴時，
　　原聲明請求：（一）兩造間就如附表編號一、二、三所示3
    筆土地之系爭租約終止由原告收回土地。（二）被告應自10
    2年上期起至106年下期止每年2期共10期，每期應繳稻穀143
    4台斤折合為860公斤，共計10期為8600公斤，並依106年農
    會收購稻穀1公斤價格新臺幣（下同）21.6元計算代金，共
    計185,760元給付原告（見本院107年度沙簡字第561號卷第1
    37、147、185頁）。迭經變更，原告於109年11月25日及111
    年4月20日提出書狀，並於109年11月25日及111年4月20日本
    院言詞辯論期日變更聲明請求：（一）確認兩造間就如附表
    編號一、二、三所示土地所簽訂臺灣省臺中縣私有耕地租約
    書（龍所字第179號），其租賃關係不存在。（二）被告應
    將前項租賃關係不存在部分，向臺中市龍井區公所辦理塗銷
    登記（見本院109年度沙簡更字第2號卷第193、197頁，及本
    院111年度沙簡更二字第1號卷第77、81頁）。核屬訴之變更
    ，且其請求之基礎事實同一，亦不甚礙被告之防禦及訴訟之
    終結，合於前開規定，應予准許。　
四、另按訴訟標的對於數人必須合一確定而應共同起訴，如其中
    一人或數人拒絕同為原告而無正當理由者，法院得依原告聲
    請，以裁定命該未起訴之人於一定期間內追加為原告。逾期
    未追加者，視為已一同起訴。法院為前項裁定前，應使該未
    起訴之人有陳述意見之機會，民事訴訟法第56條之1第1項、
    第2項分別定有明文，及其立法理由記載：「一、本條係新
    增。二、訴訟標的對於數人必須合一確定而應共同起訴者，
    該數人必須一同起訴，否則當事人之適格即有欠缺。如其中
    一人或數人拒絕同為原告，將使其他人亦無法以訴訟伸張或
    防衛其權利，自有未宜。爰於第一項規定如拒絕同為原告而
    無正當理由者，法院得依原告聲請，以裁定命該未起訴之人
    追加為原告，逾期未追加者，視為已一同起訴。至於拒絕同
    為原告是否無正當理由，則應由法院斟酌原告起訴是否為伸
    張或防衛其權利所必要等情形決定之。三、法院為第一項之
    裁定，強制未起訴之人追加為原告，涉及未起訴之人不行使
    訴訟權之自由，為保障其程序上之權利，於裁定前應使其有
    陳述意見之機會，爰設第二項規定，以期周延。…。」等語
    。另查，如附表編號一、三所示土地均為原告與被告訴訟代
    理人賴明耀共有，渠等應有部分均為原告4分之3，被告訴訟
    代理人賴明耀4分之1等情，有土地登記謄本在卷可稽（見本
    院111年度沙簡更二字第1號卷第127至129頁、第153頁）
　　，而原告並未與被告訴訟代理人賴明耀共同起訴，嗣經本院
    合議庭第2次發回更審後，原告於111年4月20日具狀聲請裁
    定命賴明耀追加為原告，經本院於同年5月25日以中院平沙
    簡民青111沙簡更二字第1號函請賴明耀陳述意見，賴明耀於
    同年5月30日及同年7月14日具狀表示其為被告之子，且其自
    被告處受讓如附表編號一、三所示土地所有權應有部分各4
    分之1，故不同意追加為原告（見本院111年度沙簡更二字第
    1號卷第81至83頁、第357頁、第359至365頁、第418至419頁
    ）等情，核與卷附身分證影本記載賴明耀之父親為賴炳榮乙
    節，及卷附土地登記謄本及地籍異動索引記載：如附表編號
    一、三所示土地所有權應有部分各4分之1均於96年2月5日以
    贈與為原因移轉登記於賴明耀名下等情（見本院107年度沙
    簡字第561號卷第23頁，及本院111年度沙簡更二字第1號卷
    第437至451頁），大致相符，足認賴明耀與被告具有相同利
    害關係，其拒絕追加為原告核屬有正當理由，爰不命其追加
    為原告。
五、被告經合法通知，未於最後言詞辯論期日到場，核無民事訴
    訟法第386條各款所列情形，爰依原告聲請，由其一造辯論
    為判決。
貳、本院審理範圍：
    原告訴請確認兩造間就如附表編號一、二、三所示土地所簽
    訂系爭租約，其租賃關係不存在，及被告應將該租賃關係不
    存在部分，向臺中市龍井區公所辦理塗銷登記，經本院以10
    9年度沙簡更字第2號民事判決「確認兩造所簽訂臺灣省臺中
    縣私有耕地租約書（龍所字第179號）租約中有關附表二所
    示土地之約定部分，其租賃關係為不存在。被告應將前項租
    賃關係不存在部分，向臺中市龍井區公所辦理塗銷登記。原
    告其餘之訴駁回。訴訟費用由原告負擔10分之6，餘由被告
    負擔。」由原告就其敗訴部分提起上訴，經本院合議庭以11
    0年度簡上字第40號民事判決「原判決關於駁回上訴人之訴
    部分及該部分訴訟費用之裁判廢棄，發回原審法院。」故關
    於如附表編號二所示土地部分業已確定，自非本院審理範圍
    ，兩造前此關於上開已確部分之攻擊防禦方法，以下不贅述
    。
參、實體方面：
一、原告主張：（一）兩造於53年間簽訂「臺灣省臺中縣私有耕
    地租約書」（龍所字第179號，即系爭租約），並約定被告
    向原告承租坐落臺中市○○區○○段0地號土地（地目為田）耕
    作，租金依正產物全年收穫總量千分之375為最高額，屬耕
    地租約，應適用耕地三七五減租條例。（二）前揭土地於重
    劃後分配坐落臺中市○○區○○段000○0地號土地，並自該筆土
    地分割出同段303之3地號土地，再由同段303之3地號土地分
    割出同段303之8地號土地（即系爭303之3、303之8地號土地
    ）。而兩造簽訂系爭租約後，被告並未自任耕作系爭303之3
    、303之8地號土地，依耕地三七五減租條例第16條第2項規
    定，系爭租約歸於無效而不存在，並依民法第767條規定請
    求被告塗銷系爭租約之登記等語。並聲明：（一）確認兩造
    間就如附表編號一、三所示土地所簽訂臺灣省臺中縣私有耕
    地租約書（龍所字第179號），其租賃關係不存在。（二）
    被告應將前項租賃關係不存在部分，向臺中市龍井區公所辦
    理塗銷登記。　　
二、被告未於最後言詞辯論期日到庭，據其前此到庭及提出書狀
    辯稱：（一）原告於84年間有收回土地賣掉，當時被告受讓
    4分之1，其餘4分之3被告有耕作權，但實際上不是被告在耕
    作，被告沒有收穫。（二）如附表編號一、二、三所示土地
    不是被告所耕作，被告都在沙鹿做生意，被告不知道實際耕
    作人為何人。（三）原告沒有原始規約，且未經合法程序選
    出管理人，其管理權有疑義，無權提起本件訴訟等語。並聲
    明：原告之訴駁回。
三、本院之判斷：　　
（一）按承租人應自任耕作，並不得將耕地全部或一部轉租於他
      人。承租人違反前項規定時，原訂租約無效，得由出租人
      收回自行耕種或另行出租。承租人因服兵役致耕作勞力減
      少而將承租耕地全部或一部託人代耕者，不視為轉租，耕
      地三七五減租條例第16條定有明文。次按耕地三七五減租
      條例第16條第1項所謂承租人應自任耕作，係指承租人應
      以承租之土地供自己從事耕作之用而言；如承租人以承租
      之土地建築房屋居住或供其他非耕作之用者，均不在自任
      耕作之列，應構成同條第2項所定原訂租約無效之原因（
      最高法院70年度臺上字第4637號民事裁判意旨參照）。復
      按耕地三七五減租條例第16條第1項、第2項規定，承租人
      應自任耕作，並不得將耕地全部或一部轉租於他人，如有
      違反，原訂租約無效，得由出租人收回。係以租約所訂之
      土地全部為準。如同一租約內有多筆土地，承租人將其中
      一筆或數筆轉租他人或不自任耕作者，原訂租約全部為無
      效，其未轉租他人或尚自任耕作部分之土地，亦失其租賃
      依據，出租人得就該未轉租或自任耕作部分之土地并請求
      收回（最高法院73年度臺上字第112號民事裁判意旨參照
      ）。又按耕地三七五減租條例第16條第2項所謂原訂租約
      無效，係指承租人違反前項所定不自任耕作或轉租之限制
      時，原訂租約無待於終止，當然向後失其效力，租賃關係
      因而歸於消滅而言（最高法院80年度臺再字第15號民事裁
      判意旨參照）。
（二）另按所有人對於無權占有或侵奪其所有物者，得請求返還
      之。對於妨害其所有權者，得請求除去之。有妨害其所有
      權之虞者，得請求防止之。前項規定，於所有權以外之物
      權，準用之，民法第767條定有明文。　
（三）經查：
　　1.原告主張：兩造於53年間簽訂「臺灣省臺中縣私有耕地租
      約書」（龍所字第179號，即系爭租約），並約定被告向
      原告承租坐落臺中市○○區○○段0地號土地（地目為田）耕
      作，租金依正產物全年收穫總量千分之375為最高額，屬
      耕地租約，應適用耕地三七五減租條例，且前揭土地於重
      劃後分配坐落臺中市○○區○○段000○0地號土地，並自該筆
      土地分割出同段303之3地號土地，再由同段303之3地號土
      地分割出同段303之8地號土地（即系爭303之3、303之8地
      號土地）等情，業據其提出「臺灣省臺中縣私有耕地租約
      書」影本為證（見本院109年度沙簡更字第2號卷第205頁
      ），核與卷附土地登記謄本記載：系爭303之3地號土地分
      割自同段303之1地號土地，系爭303之8地號土地分割自系
      爭303之3地號土地，且系爭303之3、303之8地號土地均係
      於52年10月17日以土地重劃為原因登記於原告名下，及系
      爭303之3、303之8地號土地均有三七五租約等情（見本院
      107年度沙簡字第561號卷第88至99頁及本院111年度沙簡
      更二字第1號卷第127至129頁、第153頁），互核一致，自
      堪信為真實。
    2.原告主張兩造簽訂系爭租約後，被告並未自任耕作系爭30
      3之3、303之8地號土地乙節，核與被告訴訟代理人於108
      年3月26日本院言詞辯論期日陳稱：「（三筆土地被告都
      沒有實際做耕作，上面的農作物都不是被告的嗎？）不是
      被告所耕作，被告都在沙鹿做生意。」等語（見本院107
      年度沙簡字第561號卷第186頁），大致相符，自堪信為真
      實。
　　3.綜上，足認兩造簽訂系爭租約後，被告並未自任耕作系爭
      303之3、303之8地號土地，揆諸前揭說明，系爭租約無待
      於終止，當然向後失其效力，租賃關係因而歸於消滅。從
      而，原告請求確認兩造間就系爭303之3、303之8地號土地
　　  所簽訂系爭租約之租賃關係不存在，及原告主張依據民法
      第767條規定請求被告應將前揭租賃關係不存在部分，向
      臺中市龍井區公所辦理塗銷登記，均有理由，應予准許。
（四）綜上所述，原告請求確認兩造間就系爭303之3、303之8地
      號土地所簽訂系爭租約之租賃關係不存在，及原告主張依
      據民法第767條規定請求被告應將前揭租賃關係不存在部
      分，向臺中市龍井區公所辦理塗銷登記，均有理由，應予
      准許。
（五）兩造其餘之攻擊防禦方法及未經援用之證據，經本院斟酌
      後，認為均不足以影響本判決之結果，自無逐一詳予論駁
      之必要，併此敘明。
四、訴訟費用負擔之依據：民事訴訟法第78條。
中　　華　　民　　國　 111　　年　 　8  　月　  24　　日
                  沙鹿簡易庭  法  官  賴秀雯
以上為正本係照原本作成。
如不服本判決，應於送達後二十日內，向本院提出上訴狀並表明
上訴理由，如於本判決宣示後送達前提起上訴者，應於判決送達
後二十日內補提上訴理由書（須附繕本）。如委任律師提起上訴
者，應一併繳納上訴審裁判費。
中　　華　　民　　國　 111　　年　　 8    月　　24　　日
                              書記官  陳任鈞　　　
　　　　　　　　　　　　　　　
附表：
編號一：坐落臺中市○○區○○段000○0地號土地（地目為
                                              田）。
編號二：坐落臺中市○○區○○段000○0地號土地（地目為
                                              田）。
編號三：坐落臺中市○○區○○段000○0地號土地（地目為
                                              田）。